最高法院刑事判決　　　　　　　　　　　　　　　九十一年度台上字第五五七八號
　　上　訴　人　甲○○
　　選任辯護人　林清漢律師
右上訴人因殺人未遂案件，不服台灣高等法院台中分院中華民國八十九年五月二十四
日第二審判決（八十九年度上訴字第二二七號，起訴案號：台灣台中地方法院檢察署
八十八年度偵字第一七四六一號），提起上訴，本院判決如左：
    主  文
原判決撤銷，發回台灣高等法院台中分院。
    理  由
本件原判決認定上訴人甲○○曾於民國八十五年間與林漢榮、林盛雄合夥種植蘭花，
其後蘭花賣出，所得款項由林盛雄交林漢榮處理，但上訴人認林漢榮帳目不清，又拒
絕理直，因此懷恨於心，遂基於殺人之概括犯意，預藏其所有之彎形水果刀一把，於
八十八年七月二十日二十二時許，藉詞要觀看蘭花而至林漢榮位於台中市○○路二十
五巷四十五號住處，二人並在該處三樓之蘭花坊觀賞蘭花，至翌日零時許，上訴人表
示欲離去，趁林漢榮轉身鎖蘭花坊之門鎖時，持其預藏之彎形水果刀一把，猛力砍割
林漢榮之後頸部，林漢榮轉身後，上訴人又猛割其正面之左頸部，林漢榮奮力抵抗，
二人並均倒地，上訴人又接連砍割其頭部、頸部、背部數刀，致林漢榮受有左側頸部
切割傷十五〤五〤五公分、左後枕部切割傷約二十〤五〤三公分、後頸部切割傷約二
十〤五〤五公分、右手臂切割傷約三〤二〤二公分等傷害。上訴人所持用之水果彎刀
則於林漢榮奮力抵抗中刀刃折斷成二截，僅餘一小部分仍連接於刀柄上。在樓下林漢
榮之妻邱月圓聞聲上樓查看，上訴人復承上開殺人之概括犯意，又持上開仍有刀柄之
折斷水果刀砍割邱月圓之喉部，致其右側頸部割傷四公分，經邱月圓高聲喊救，並逃
至樓下報警處理，上訴人始迅速逃離現場，林漢榮、邱月圓經緊急送醫始倖免於難。
嗣經警循線查獲，於現場扣得上開折斷之水果彎刀二截等情。因而撤銷第一審判決，
改判仍論處上訴人連續殺人，未遂罪刑，固非無見。
惟查：(一)、審理事實之法院，對於案內與論罪科刑，且與待證事實有重要關係，在客
觀上認為應行調查之證據，又非不易調查或不能調查，而未依法加以調查，率予判決
者，即有刑事訴訟法第三百七十九條第十款規定所稱應於審判期日調查之證據而未予
調查之違法。又刑法第六十二條前段規定對於未發覺之罪自首而受裁判者，減輕其刑
。此為必應減輕其刑之規定，如合於自首，法院即應依法予以減輕，而無不予減輕之
裁量權。上訴人於警訊時稱伊於八十八年七月二十一日凌晨一時五十分許在西屯派出
所為警方逮獲（偵查卷第十一頁）；於原審供稱伊離開現場後，先到仁佑醫院療傷，
再至北屯派出所報案，警員說平德路是水湳派出所轄區，而打電話給水湳派出所派車
來載伊到水湳派出所，交給林炳泉警員處理……等語（原審卷第二十五頁）。證人即
製作上訴人警訊筆錄之警員林炳泉於第一審證稱八十八年七月二十一日一時五十分左
右，西屯派出所打電話到水湳派出所，說在轄區有人被毆傷，因平德路有人報案，就
聯想到是上訴人，於是到西屯派出所載上訴人回水湳派出所……等語（第一審卷第五
十五頁背面）。則上訴人究竟有無向北屯派出所或西屯派出所報案？若然，其報案之
時間及內容如何？有無自承其殺傷林漢榮夫婦之事而不逃避接受審判。另林漢榮夫婦
被殺傷之後，係於何時向警方報案，有無指明犯人為何人，亦即有偵查權之警員，何
時知上訴人涉嫌殺傷林漢榮、邱月圓夫婦？因與上訴人是否合於自首減刑規定之認定
，至有關係，原審未詳加調查釐清，即予判決，尚嫌速斷。(二)、證據之證明力，固由
法院自由判斷之，但不得違背經驗法則，如其判斷仍有疑竇，尚難遽採為被告有利或
不利之認定。上訴人於原審否認有殺人之犯意，辯稱伊至被害人林漢榮家談以前合夥
種植蘭花賣出價金之分配事宜與林漢榮起口角，林漢榮以手推伊出去，伊即用手擱開
，林漢榮轉身拿瓦斯槍噴伊，二人因而互毆扭打在一起，林妻邱月圓聽到打架聲，上
樓看到其二人打架，即下樓拿一支彎形水果刀並叫其子拿木劍上來，三人攻擊伊一人
，伊右手遭邱月圓持該水果刀揮到而流血，伊迅速搶得該刀，林漢榮則扣住伊脖子，
將伊摔在地上，林漢榮兒子則以木劍打伊手，沒打到而將伊手上之刀子打斷，伊因脖
子被林漢榮扣得很緊，故以手上被打斷之刀子勾林漢榮之脖子，使其放手，伊即趕快
爬起逃走……等語（原審卷第二十四頁背面、第二十五頁正面）。林漢榮則於檢察官
偵查時具狀指稱伊鎖蘭房鐵門時，上訴人在其背後，用預藏之利刃香蕉刀一把，往其
頸部用力猛割一刀，並喊著「給你死」，瞬間頭部再連挨兩刀，此刻伊業已驚覺上訴
人欲致伊於死，即奮力抵抗，用右手來奪刀，刀刃雖由告訴人奮力折斷，但也同時被
壓倒撞擊地面，重大的撞擊聲，震醒了睡在正下方樓下之邱月圓等語（偵查卷第四十
頁）。何者陳述真實可信？尚非無疑竇，究竟上訴人係先持扣案彎刀殺傷林漢榮後，
於林漢榮奪刀時刀子遭折斷，或係如上訴人所辯，上訴人自邱月圓手中奪得該刀，即
遭告訴人之子持木劍擊斷，上訴人因脖子遭林漢榮扣住，始以手持被打斷之刀子（即
原審卷第四十八頁所繪勘驗圖中之刀柄上餘留小部分刀刃部分）勾林漢榮之脖子？原
審未詳加調查被打斷之刀刃部分，有無可能造成林漢榮如卷附照片（偵查卷第三十頁
）所示之傷害？予以釐清，並於判決內論述明白，遽採信林漢榮之指述，為上訴人不
利之認定，非無可議。(三)、死刑、無期徒刑不得加重，刑法第六十四條第一項、第六
十五條第一項分別定有明文。上訴人所犯殺人罪之法定本刑為死刑、無期徒刑或十年
以上有期徒刑，原判決於依連續犯加重其刑時，未將死刑、無期徒刑部分除外，併予
加重，亦有未合。上訴意旨指摘原判決不當，尚非全無理由，應認有撤銷發回更審之
原因。
據上論結，應依刑事訴訟法第三百九十七條、第四百零一條，判決如主文。
中      華      民      國    九十一    年      十      月      三      日
                              最高法院刑事第三庭
                                  審判長法官  林  茂  雄
                                        法官  王  居  財
                                        法官  張  祺  祥
                                        法官  李  伯  道
                                        法官  郭  毓  洲
      右正本證明與原本無異
                                              書  記  官
中      華      民      國    九十一    年      十      月       九     日
